【裁判字號】    94,簡上,66
【裁判日期】    950920
【裁判案由】    確認通行權
【裁判全文】
臺灣雲林地方法院民事判決              94年度簡上字第66號
上  訴  人  丙○○
訴訟代理人  簡承佑律師
            張育誠律師
被上訴人    甲○○
            乙○○
            戊○○
                        1號
上  一  人
訴訟代理人  己○○
被上訴人    庚○○
            財政部國有財產局台灣中區辦事處雲林分處
法定代理人  曾平輝
訴訟代理人  丁○○
上列當事人間請求確認通行權事件，上訴人對於中華民國94年10
月18日本院斗六簡易庭94年度六簡字第0169號第一審判決提起上
訴，本院於民國95年09月06日言詞辯論終結，判決如下：
    主  文
上訴駁回。
第二審訴訟費用由上訴人負擔。
    事實及理由
一、被上訴人甲○○未於言詞辯論期日到場，核無民事訴訟法第
    三百八十六條各款所列情形，爰依上訴人之聲請，由其一造
    辯論而為判決
二、上訴人於原審對於國有土地主張通行權部分，係以財政部國
    有財產局為被告，惟按公有財產撥給各地國家機關使用，不
    論其名義為國有或地方自治團體所有，實際上均由使用機關
    行使所有人之權利，故實務上向准由管領機關起訴，代國家
    或地方自治團體主張所有權人之權利。又國家或地方自治團
    體因其所管領之財產而涉訟，因該財產所涉及之權利義務關
    係，既有分別設立之中央或地方機關分掌其事，故實務上亦
    均認中央或地方機關就該訴訟有當事人能力。有最高法院85
    年度台上字第3036號判決意旨可參。又在本院轄區內之國有
    土地，實際上均是劃歸財政部國有財產局台灣中區辦事處雲
    林分處管理，於訴訟上亦均是由該分處為當事人起訴或被訴
    ，此與該局內部事務劃分相符，復為各審級所接受，爰直接
    改列財政部國有財產局台灣中區辦事處雲林分處為被上訴人
    。
三、上訴人於原審起訴主張：其係坐落雲林縣古坑鄉○○段古坑
    小段36之11地號土地（下稱系爭袋地）之所有權人，而被上
    訴人戊○○、財政部國有財產局台灣中區辦事處雲林分處、
    乙○○、甲○○、庚○○等人則分別係坐落同段36之12地號
    、編號9003之15未登錄地、34之1 地號、29之3 地號、29之
    10地號、34之4 地號等土地（下稱系爭土地）之所有權人。
    上開36之11地號土地分別為同段36之12地號、36之32地號、
    36之28地號、36之29地號及36之30地號等多筆土地包圍而成
    為袋地，目前需借道系爭土地始得通行至南邊道路，而系爭
    袋地長期以來聯外通行路線即為系爭土地，惟因上訴人現在
    其所有系爭袋地上從事耕作，原供通行之路甚為狹窄，無法
    供翻土機、收割機、拖曳機等農作機具通過，更無法進行會
    車、迴轉等，相當不便，是以，將原有通路拓寬實有必要，
    並因可利用現有通路而無加重其他周圍土地所有人之負擔，
    且屬對外通行至南邊道路最短之距離，顯見上訴人所主張之
    通行路線為損害最少之方法云云。爰聲明：『請求確認原告
    就被告戊○○所有坐落雲林縣古坑鄉○○段古坑小段36之12
    地號如附圖所示B 部分面積9 平方公尺、被告財政部國有財
    產局所有未登錄地如附圖所示C 部分面積8 平方公尺、被告
    乙○○所有坐落同段29之3 地號如附圖所示E 部分面積4 平
    方公尺、被告戊○○所有坐落同段34之1 地號如附圖所示F
    部分面積12平方公尺、被告甲○○所有坐落同段29之10地號
    如附圖所示H 部分面積5 平方公尺、被告庚○○所有坐落同
    段34之4 地號如附圖所示J 部分面積116 平方公尺之土地有
    通行權存在。』
四、經本院斗六簡易庭調查審理後後，判決駁回其請求。上訴意
    旨除請求廢棄原判決外，其餘聲明、陳述與原判決記載者相
    同，被上訴人之聲明、陳述亦與原審相同，茲予引用。
五、兩造不爭執之事項：
  １坐落雲林縣古坑鄉○○段古坑小段36之11地號之土地為上訴
    人所有，為同段36之12地號、36之32地號、36之28地號、36
    之29地號、36之30地號土地所包圍。（原判決並記載該地因
    此與公路無適宜之聯絡，致不能為通常之使用，為兩造不爭
    執之事項，本院認為被上訴人對此並非全然無爭執。）
  ２被上訴人戊○○、乙○○、甲○○、庚○○分別為同段36之
    12地號、34之1 地號、29之3 地號、29之10地號、34之4 地
    號土地之所有權人，系爭水利地則屬國有未登錄地，同段35
    之4 地號土地為公路。
  ３上訴人所有36之11號土地周圍36之26地號、36之27地號、36
    之28地號、36之32地號、40地號、40之1 地號、40之2 地號、
    40之3 地號等土地均屬袋地。
  ４上訴人請求通行之方案為就現有之通行路線（僅田埂）予以
    拓寬。（原判決記載『上訴人請求通行之方案為現有之通行
    路線』，本院認為應予更正）。
六、兩造爭執事項：
  １上訴人得否經由同段36之12號土地及未登錄之水利地通往35
    之4 地號之公路？
  ２上訴人通行何方案屬對周圍地損害最少之處所及方法？
七、法院之判斷：
  １上訴人得否經由同段36之12地號土地及系爭水利地通往35之
    4 地號之公路？
    系爭水利地現況雜草叢生，部分土地已種植麻竹，目前情狀
    不影響本會灌溉排水系統等情，有臺灣省雲林農田水利會94
    年6 月9 日雲水管字第0940406026號函附卷可稽，原告雖爭
    執該水利用地為供灌溉排水之用，性質上不適合作為通行道
    路使用，然依目前雜草叢生及種植麻竹之情況既不影響灌溉
    及排水系統，則原告於其上通行，應不會對於灌溉排水有所
    妨礙。再者，該土地之所有人即被告國有財產局已到庭表示
    同意讓原告通行，是原告亦得經由同段36之12地號土地及系
    爭水利地通往35之4 地號之公路。
  ２上訴人通行何方案屬對周圍地損害最少之處所及方法？
  按鄰地通行權為鄰地所有權之擴張，其目的在解決與公路無
    適宜聯絡之土地之通行問題，是該通行權之範圍，除具備必
    要性程度外，應選擇對周圍地損害最少之處所及方法為之，
    民法第787 條第2 項揭示甚明。準此，主張通行權時除應考
    量必要性、法之目的性外，尚需慮及比例性原則。
  經查：上訴人周圍36之26地號、36之27地號、36之28地號、
    36之32地號、40地號、40之1 地號、40之2 地號、40之3地
    號之土地均屬袋地，業如上述，上訴人陳稱，其所主張之通
    行方案如能被法院採取，該通行路線並可供上開土地之所有
    人通行云云，惟就兩造所不爭執之地籍圖以觀，如上開土地
    之所有人均如上訴人所主張之方案，以南北向之最近距離直
    接通行中間土地至公路，因彼等尚需通行其他土地始能到達
    上訴人主張通行之土地，則彼等所通行之土地勢必均受切割
    ，而無法為完整之利用，對於供通行土地之所有權人及社會
    整體經濟利益之損害顯然過鉅。反之，系爭水利地為狹長形
    ，東西橫貫於上開袋地之前（並略呈東北西南向），復連接
    同段35之4 地號之公路，上訴人經由同段36之12地號土地通
    行系爭水利地至35之4 地號公路，雖較蜿蜒且稍遠，然因該
    水利地現雜草叢生，形同荒廢，此有照片可資佐證，提供通
    行所造成之損害不大，是如上開多筆袋地之所有人均取該通
    道通行至公路，對於該荒廢之水利地應不會產生太大影響，
    且對於鄰近廣大土地亦能保全其完整使用，而可促進土地利
    用之社會整體經濟利益，所產生之損害衡情應為最小。
  ３同小段36之32號土地係於民國90年06月18日始自同小段36之
    11號土地分割出來，有土地登記謄本在卷可稽，換言之，目
    前之36之11號及36之32號土地，在民國90年06月18日以前都
    是36之11號土地，當時該地與在西南邊之同小段35之4 地號
    公路，距離只有4.8 公尺（由圖面測量僅0.4 公分，乘以比
    例尺1200，為4.8 公尺），所需經過的土地為36之6 號及系
    爭水利地，質言之，上訴人原來所有的土地，與公路的距離
    只有4.8 公尺，因分割時未留設道路，致分割後的36之11號
    土地與公路的距離拉長（其實也不過72公尺而已）。因分割
    前的36之11號土地與公路的距離只有4.8 公尺，可以想見土
    地所有人不可能捨近求遠，不由同小段35之4 地號的公路進
    出。其原來既由35之4 地號的公路進出，且所需經過的距離
    只有4.8 公尺，則縱然在圖面上不直接面臨道路，也不應認
    為該地因與公路無適宜之聯絡，致不能為通常之使用（被上
    訴人也有此主張）。上訴人所有36之11號土地，既係因分割
    時未留設道路，致分割後與公路的距離拉長，如因此轉而主
    張通行被上訴人所有的系爭土地，無異將分割及未留設道路
    所造成的不利益，轉而令被上訴人負擔，無論在法律上或在
    情理上，都欠缺正當性。且原來既有可供通行的路徑，即不
    應認為該地因與公路無適宜之聯絡，致不能為通常之使用。
    上訴人仍訴請確認就被上訴人所有如原判決附圖B 、C 、E
    、F 、H 、J 部分有通行權存在，於法即屬無據，原審判決
    予以駁回，經核並無違誤。上訴意旨指摘原判決不當，求予
    廢棄改判，為無理由，應將其上訴駁回。
八、據上論結，本件上訴為無理由，依民事訴訟法第385 條第1
    項前段、第436 條之01第03項、第449 條第01項、第78條判
    決如主文。
中    華    民    國    95    年    9     月    20    日
                  民事第一庭    審判長  洪兆隆
                                法  官  蔣得忠
                                法  官  邱瑞裕
以上正本係照原本作成。
本判決不得上訴。
中    華    民    國    95    年    9     月    20    日
                                書記官  賴成育


司法院資訊處製作；財團法人民間司法改革基金會備份。
